臺灣雲林地方法院民事判決　　　　　　　 93年度訴字第439號
原　　　告　丙○○
訴訟代理人　黃木春律師
被　　　告　乙○○
　　　　　　甲○○
上列當事人間請求拆屋還地事件，本院於民國 94 年 3 月16日
言詞辯論終結，判決如下：
    主      文
被告應將坐落雲林縣北港鎮○街段 151 ─ 2 地號土地如附圖所
示斜線部分面積 48 平方公尺之地上物拆除，將該土地及附連另
29 平方公尺共 77 平方公尺之土地交還原告。
訴訟費用由被告連帶負擔。
本判決第一項於原告以新台幣貳拾陸萬元為被告供擔保後，得假
執行。但被告以新台幣柒拾柒萬元為原告預供擔保後，得免為假
執行。
　　事實及理由
一、原告主張：坐落雲林縣北港鎮○街段 151 ─ 2 地號土地（
    下稱：系爭土地）為原告所有，詎被告無正當權利即占用系
    爭土地，並於其上興建如附圖所示面積之建物，經原告催請
    拆除及交還土地，被告均怠未置理。另兩造於民國75年1 月
    1 日雖訂有系爭土地與被告乙○○所有坐落同前述地段14
    8、152 地號土地交換之契約，但該契約書第 3 條亦約定如
    無法交換成立，被告即應無條件拆除建物返還土地，而迄今
    兩造既無法交換土地，則該契約即未成立。從而，被告為無
    權占有，爰依民法第 767 條規定提起本件訴訟等語。
    並聲明：(一)如主文第一、二項所示。(二)願供擔保請准宣告假
    執行。
二、被告則以：系爭土地上之建物為被告共有，被告前於興建該
    建物時，有徵得原告同意，當時被告亦有同意原告如欲使用
    系爭土地時，即將系爭土地返還原告。但約定以後，原告並
    未向被告請求交換土地。現今被告願意向原告承租系爭土地
    等語，資為抗辯。
    並聲明：(一)原告之訴駁回。(二)訴訟費用由原告負擔。
三、兩造不爭執之事實：
　(一)坐落雲林縣北港鎮○街段 151 ─ 2 地號土地為原告所有。
　(二)被告占有系爭土地，且系爭土地上之建物為被告共有。
  (三)兩造於75 年1 月 1 日簽訂之土地交換契約書為真正。
  (四)被告迄今尚無土地與原告交換。
　(五)對雲林縣北港地政事務所 93 年 12 月 8 日北地四字第
    0930010644號函附複丈成果圖（即附圖）所示之測量情形。
四、得心證之理由：
    本件兩造爭執之處，在於被告占有系爭土地是否有正當權源
    ？茲說明如下：
　(一)被告應就有正當占有權源負舉證責任：
    按所有人對於無權占有或侵奪其所有物者，得請求返還之，
    民法第767條前段定有明文。再按，以無權占有為原因，請
    求返還所有物之訴，占有人對於所有權人就其物有所有權存
    在之事實無爭執，而僅以有權占有為抗辯者，所有權人就占
　　有人無權占有之事實，無舉證責任。占有人應就其取得占有
    ，係有正當權源之事實證明之。如不能證明，則應認所有權
    人之請求為有理由，最高法院72年度台上字第1552號判決可
    資參循。本件被告並不否認原告為系爭土地之所有人，僅以
    上開情詞置辯，惟原告則否認被告就系爭土地有占有之正當
    權源。是被告應就其有正當占有權源負舉證責任。
  (二)被告對系爭土地並無占有之正當權源：
  1.按解釋意思表示，應探求當事人之真意，不得拘泥於所用之
    辭句。民法第98條定有明文。又，契約應以當事人立約當時
    之真意為準，而真意何在，又應以過去事實及其他一切證據
    資料為斷定之標準，不能拘泥文字致失真意。解釋當事人之
    契約，應於文義上及論理上詳為推求，不得拘泥字面，致失
    當時立約之真意。最高法院分別著有 19年上字第453號、19
    年上字第 58 號等判例足資參照。本件被告提出兩造所簽訂
    之上開土地交換契約書，其「立契約書人」雖僅記載「甲方
    乙○○、乙方丙○○」，而無被告甲○○，但從該契約書於
    第二項記載「甲方新建廚房部分侵佔乙方土地」一節觀之，
    足見原告與被告乙○○簽訂該書面契約當時，被告所有之本
    件建物業已存在。又，該建物為被告二人共有，復為原告所
    不爭執；且被告甲○○稱：「上開契約書是我們蓋廚房時與
    原告方面簽訂的」等情（見本院 94 年 1 月 13 日準備程
    序筆錄第 4 頁），亦為原告所不否認。準此，上開契約書
    之立契約書人固未記載「被告甲○○」，但衡諸本件建物為
    被告所共有此一客觀事實，以及原告亦不否認被告甲○○為
    該契約之當事人等節，應認該交換土地契約之當事人包括「
    被告甲○○」在內。再者，該契約於第一項載明「立契約土
    地標示：北港鎮○街段 151 ─ 2 乙方所有，同段 148、
    152 甲方所有」，第二項並載明「甲方新建廚房部分『侵佔
    』乙方土地，甲方將來願提供新街段 148、152 號土地交換
    之。」顯見兩造於簽訂該契約當時，系爭土地已由被告占用
    。另，兩造就本件契約之生效要件並無特別約定，則該契約
    於兩造意思表示合致時，即成立生效。故此，於該土地交換
    契約之效力存續期間內，被告之占有系爭土地，係屬有權占
    有。
  2.復按，附解除條件之法律行為，於條件成就時，失其效力。
    民法第 99 條定有明文。且按，「土地法第 103 條之規定
    ，並非禁止租用基地建築房屋之契約附有解除條件，亦不排
    除民法所定解除條件成就之效果，上訴人與某甲所訂如業主
    需要隨時可拆還基地之特約，自應解為附有解除條件。」最
    高法院 40 年台上字第 1636 號判例足資參循。亦即基於私
    法自治、契約自由原則，當事人得就約定之土地使用關係附
    有解除條件，使已生效之契約關係，於一定條件成就時，往
    後失其效力。又，依民法第 765 條規定，所有人於法令限
    制之範圍內，得自由使用、收益、處分其所有物。亦即所有
    權之積極權能，乃在於占有、使用、收益及處分。且基於憲
    法第 15 條對於財產權之保障，所有權係屬一種根本性之基
    本權，與個人自由之保障具有內在關聯性。故此，為確保所
    有權人在財產法領域中之自由空間，應賦予所有權人得在合
    理規範內自我形成其生活（參見王澤鑑教授著「民法物權（
    第 1 冊）」 2001 年 4 月修訂版第 155、156、164 頁）
    。本件被告固以上開契約存在，伊等為有權占有等情為辯，
    惟稽諸兩造於上開契約第三項約定「乙方（即原告）被侵佔
    部分如要使用，無法交換成立，甲方無條件拆除還地，絕無
    異議。」等語，亦即於原告「要使用系爭土地」或「兩造土
    地無法交換成立」等之條件成就時，該契約即失其效力，被
    告應無條件將系爭土地上之建物拆除，並將系爭土地返還原
    告。足見該契約，兩造係約定附有解除條件。現原告既主張
    欲使用系爭土地（見94年1 月13日準備程序筆錄第2 頁），
    則基於上述之所有權本質，應認原告有其自由之形成空間，
    亦即兩造約定之解除條件成就，否則其所有權之核心價值，
    勢被斲喪；何況，自75年1 月1 日兩造簽訂本件土地交換契
    約以來，被告並未主動提供土地與原告交換，而無償使用原
    告所有之系爭土地近20年，就被告之權利行使以及義務之履
    行而言，是有失衡。故此，應認兩造所簽訂之上開土地交換
    契約，已因解除條件之成就而失其效力。另被告復未舉證有
    何其他使用系爭土地之正當權利存在，從而，被告辯稱為有
    權占有云云一節，於法無據，自無可採。是被告自上開解除
    條件成就時，即無繼續使用系爭土地之正當權源，而屬無權
    占有。
　(三)基上所述，因被告為無權占有系爭土地，故此，原告依民法
    第 767 條前段規定，請求被告應拆除如附圖所示之建物，
    並將系爭土地返還原告，於法有據，應予准許。
五、本件原告陳明願供擔保，聲請宣告假執行，經核於法並無不
    合，爰酌定相當擔保金額准許之。另被告雖未為願預供擔保
    請准免為假執行之聲明，惟慮及建物於拆除後，即無從回復
    原狀，故依民事訴訟法第392 條第2 項規定，依職權酌定於
    被告預供相當擔保金額後得免為假執行，而併予宣告之。
六、兩造其餘攻擊及防禦方法，核與判決結果不生影響，爰不逐
    一詳予論述，併此敘明。
七、訴訟費用負擔之依據：民事訴訟法第85條第2項。
中　　華　　民　　國　　94　　年　　3 　　月　　30　　日
                  民事第二庭審判長法  官  陳宏卿
                                  法  官  蔣得忠
                                  法  官  陳銘壎
以上正本係照原本作成。
如對本判決上訴，須於判決送達後 20 日內向本院提出上訴狀，
並附繕本。
中　　華　　民　　國　　94　　年　　3 　　月　　30　　日
                                  書記官　沈瑞芳
